【裁判字號】    96,易,606
【裁判日期】    970110
【裁判案由】    侵占
【裁判全文】
臺灣雲林地方法院刑事判決               96年度易字第606號
公  訴  人  臺灣雲林地方法院檢察署檢察官
被      告  乙○○
上列被告因侵占案件，經檢察官聲請簡易判決處刑（96年度偵字
第1894號），本院斗六簡易庭認不宜依簡易判決處刑（原案號：
96年度六簡字第347號） ，移送本院刑事庭，判決如下：
    主  文
乙○○無罪。
    理  由
一、公訴意旨略以：被告乙○○係址設臺北市○○區○○街2段
    113 號6 樓之3 、6 樓之4 告訴人得寶影片有限公司（下稱
    得寶公司）雲林、嘉義地區之代理商，受告訴人委託，向雲
    林、嘉義地區各影片租售業者接洽訂購影片及收取款項，為
    從事業務之人。詎被告竟意圖為自己不法之所有，自民國95
    年1 月間起，至同年7 月間止，代告訴人向影片租售業共收
    取新臺幣（下同）189,600 元後據為己有，未依約交付告訴
    人，經告訴人催討均置之不理，因認被告乙○○涉犯刑法第
    336 條第2 項業務侵占罪嫌等語。
二、按犯罪事實應依證據認定之，無證據不得認定犯罪事實，不
    能證明被告犯罪者，應諭知無罪之判決，刑事訴訟法第154
    條第2 項、第301 條第1 項分別定有明文。又刑事訴訟法第
    161 條第1 項規定：檢察官就被告犯罪事實，應負舉證責任
    ，並指出證明之方法。因此，檢察官對於起訴之犯罪事實，
    應負提出證據及說服之實質舉證責任。倘其所提出之證據，
    不足為被告有罪之積極證明，或其指出證明之方法，無從說
    服法院以形成被告有罪之心證，基於無罪推定之原則，自應
    為被告無罪判決之諭知，最高法院92年台上字第128 號判例
    可資參照。
三、公訴意旨認被告涉有上開罪嫌，無非以：告訴代理人得寶公
    司職員甲○○、被告影片代銷員張勝焜於檢察官訊問之具結
    證述；臺北市政府營利事業登記證影本、欠款總明細表、臺
    北漢中街郵局第714 號存證信函影本、得寶公司基本資料各
    1 張、得寶公司點片單 (含影片封面)、 送貨單各1 份、得
    寶公司請款單8 張等為其主要論據。
四、訊據被告乙○○堅詞否認有何業務侵占犯行，辯稱：其因下
    游影片租售業者跳票，未支付貨款，無法按時將貨款交付告
    訴人得寶公司，應僅債務問題，與業務侵占無涉等語。
五、經查：
    (一)被告乙○○在雲林縣斗六市○○路251 號開設鳳堂出租店
      ，約於86年間起即擔任告訴人得寶公司在雲林、嘉義地區
      之「代理商」，於告訴人將當月新影片介紹單交給被告後
      ，被告即與雲林、嘉義地區之下游影片租售業者聯絡，統
      整下游影片租售業者欲訂購之影片數量，回報給告訴人，
      告訴人即按被告點片數量寄送影片給被告，並於隔月向被
      告收取貨款，被告每支影片可賺取100 元，被告95年間帳
      上尚積欠告訴人189,600 元之事實，業據告訴代理人得寶
      公司職員甲○○於檢察官訊問及本院96年12月27日審理時
      具結證述綦詳，並有臺北市政府營利事業登記證影本、欠
      款總明細表、臺北漢中街郵局第714 號存證信函影本、得
      寶公司基本資料各1 張、得寶公司點片單 (含影片封面)1
      份、得寶公司請款單8 張在卷可稽，且為被告所不否認，
      堪信為真。
    (二)按刑法上之業務侵占罪，係以從事業務之人，將其業務上
      持有他人之物，易持有為自己不法之所有或予以處分為構
      成要件。故被告與告訴人間所謂「代理商」關係為何，被
      告就所點之影片究竟是「被告代收貨款」，抑或「被告買
      斷後自負盈虧」部分，即被告向下游影片租售業者收取之
      貨款究為被告所有抑或告訴人所有，厥為本案爭點所在，
      茲析述如下：
      1.就被告與告訴人間「代理商」關係，有無書面契約部分
        ，證人即得寶公司職員甲○○於96年12月27日審理時證
        稱：以前有簽合約，後來從94年開始單1 部影片就沒有
        簽合約（本院卷96年12月27日審理筆錄第7 頁）等語。
        則被告與告訴人間「代理商」之權利義務關係，並無書
        面之條文可資審認，合先敘明。
      2.證人甲○○復於本院同日審理時證稱：發片後告訴人得
        寶公司會寄影片介紹單，讓被告去向下游影片租售業者
        點片，再按被告點片數量發片給被告，如被告未於一定
        期間退還影片，隔月就應該按照影片數量給付貨款，被
        告向下游影片租售業者收款後，有時以被告的票或客票
        或現金給付貨款，支票如未兌現，告訴人會把支票退給
        被告而非下游影片租售業者，由被告負責向下游影片租
        售業者要錢，如果下游影片租售業者倒了，也是被告要
        負責（本院卷同上審理筆錄第5 至10頁）等語，核與被
        告於準備程序中供稱：「不論（下游影片租售業者）是
        否跳票，我都要處理，都會掛在我的帳上，我要補到滿
        ，剩下才是我的佣金…。」（本院卷第16頁）等語相符
        。顯見被告與告訴人間所謂「代理商」、「佣金」法律
        關係上之意義，是被告、告訴人及下游影片租售業者間
        ，分別為「被告與告訴人」、「被告與下游影片租售業
        者」之關係，即被告在拿到影片介紹單，向下游影片租
        售業者洽談好所需影片支數後，統整向告訴人訂購，在
        訂購後有一定時間可以視下游影片租售業者所需狀況，
        把已經訂購之影片退還或再多補支數，一定時間經過後
        ，隔月就應該按照先前最後訂購的支數來給付貨款給告
        訴人，也就是說在一定時間經過後，影片等於已經賣斷
        給被告，因為是分別的關係，被告必須自己承擔下游影
        片租售業者跳票、倒店或拖欠款項的風險，負擔最終的
        責任，而與告訴人無涉，此觀諸證人甲○○上述就算被
        告暫時以下游影片租售業者提供之客票來給付，一旦跳
        票，告訴人會把客票退還給被告，被告還是要重新再開
        票或以別的方式付款等語益顯。所以被告賺取每支100
        元之「佣金」，指的是「價差」、「利潤」。
      3.再者從送貨單（見偵卷(一)第34頁），係以被告經營之鳳
        堂影視名義，向下游影片租售業者出貨，並非以告訴人
        得寶公司名義為之等情，亦足認下游影片租售業者所認
        知之交易對象，應係被告而非告訴人，交易也是存在被
        告與下游影片租售業者間益明。從而被告應係獨立於告
        訴人外之「代理商」，並非告訴人之「業務員」，與告
        訴人間並未存有被告持有告訴人貨款之業務關係。
      4.至於證人張勝焜雖於檢察官訊問證稱：「我當初向乙○
        ○拿取影片的預售數量之際，並非向他買斷，因為該影
        片無法銷售時，我可以將該影片退回給乙○○，而該影
        片是屬於得寶影片公司所有，因為每支影片上都有得寶
        影片公司享有此影片的銷售權」（見96年度他字第46卷
        第23頁）等語，然查證人張勝焜經被告委託銷售影片，
        係被告與下游影片租售業者間之中間人，其交易往來對
        象或為被告或為下游影片租售業者，並未直接和告訴人
        有所接觸，對於被告與告訴人間契約關係究屬第三人，
        無從證明被告與告訴人間之關係。另證人甲○○固於檢
        察官訊問及本院96年12月27日審理時分別具結證稱：「
        本公司（指告訴人得寶公司）負責該影片銷售的風險，
        而代理商不需負責，最多浪費油錢。」（同上他字卷第
        23頁）、「（問：你的片子是寄賣還是賣斷的？）算寄
        賣的。」（本院卷同日審判筆錄第10頁）等語，然而證
        人於本院96年12月27日審理時已明確證稱下游影片租售
        業者跳票或倒店無法支付貨款的風險一概由被告來負擔
        等語已如前述，是從證人前揭證詞已足以判斷被告及告
        訴人間之契約關係，至證人所稱「寄賣」應係誤認或理
        解錯誤，附此說明。
      5.準此，足見被告與告訴人間，在一定期間之後（至遲在
        告訴人隔月請款時），係「買斷」影片，並非「代收」
        貨款，且被告與下游影片租售業者間，係以自己名義交
        易。所以被告向下游影片租售業者收取之金額，即為被
        告所有，只是依照被告和告訴人之間的契約關係，應按
        所訂購影片支數扣除每支100 元的「價差」後，給付貨
        款給告訴人。是被告向下游影片租售業者收取者既係被
        告自己所有之物，並非代收而為告訴人所有，縱使被告
        收取後拖欠未給付告訴人，揆諸上開說明，亦與業務侵
        占無涉。
六、綜上所述，被告與告訴人間雖名為「代理商」、收取「佣金
    」，實際上為個別之買賣關係而非代訂影片及代收款項關係
    ，被告亦需自負盈虧，承擔下游影片租售業者跳票或倒店而
    無法支付貨款之風險，是被告向下游影片租售業者收取之貨
    款應屬被告所有，並非代收而為告訴人所有，即便被告收取
    後因故或無故拖欠未給付告訴人，揆諸上開說明，僅為單純
    民事債務不履行關係，尚與業務侵占有間，公訴人就此所提
    出之證據，或其指出證明之方法，未能使本院之心證達到確
    信其為真實之程度，就被告是否涉犯本件犯行，仍有合理懷
    疑之存在，揆諸前揭法條及判例意旨，自應為被告無罪判決
    之諭知。
七、據上論斷，應依刑事訴訟法第301條第1項，判決如主文。
本案經檢察官蕭如娟到庭執行職務
中    華    民    國    97    年    1     月    10    日
                  刑事第三庭審判長法  官  林輝煌
                                  法  官  陳銘壎
                                  法  官  李貞瑩
以上正本證明與原本無異。
如不服本判決，應於判決送達後10日內，向本院提出上訴狀。（
須附繕本）
                                  書記官  金雅芳
中    華    民    國    97    年    1     月    10    日


司法院資訊處製作；財團法人民間司法改革基金會備份。
